【裁判字號】    98,上訴,1160
【裁判日期】    990204
【裁判案由】    偽造有價證券等
【裁判全文】
臺灣高等法院臺南分院刑事判決        98年度上訴字第1160號
上  訴  人
即  被  告  丙○○即陳信泰
指定辯護人 本院公設辯護人  乙○○
上列上訴人因偽造有價證券等案件，不服臺灣臺南地方法院98年
度訴字第1145號中華民國98年10月19日第一審判決（起訴案號：
臺灣臺南地方法院檢察署97年度調偵字第447號），提起上訴，
本院判決如下：
    主  文
原判決撤銷。
丙○○共同犯偽造有價證券罪，處有期徒刑參年貳月。偽刻「甲
○○」印章壹枚及如附表一、二所示之印文、署押，均沒收。
    事  實
一、丙○○（原名陳信泰）與甲○○原係朋友關係。緣丙○○曾
    在保險公司任職，因代理甲○○辦理保險業務之故，而於民
    國94年間，在甲○○位於高雄市○鎮區○○街116巷10號4樓
    租屋處，取得甲○○之身分證、健保卡、工作證明、中國國
    際商業銀行存摺等資料，並由丙○○以上開證件、資料向國
    稅局、勞工保險局申請所得清單、勞工保險被保險人投保資
    料表等文件，明知甲○○未同意得以其名義向銀行申辦貸款
    ，但因急需金錢週轉，竟與盛仕標（業已死亡，無另行簽分
    必要）、陳永慶（改名為蕭隆道，另經檢察官起訴由原審審
    理中）等共同基於意圖為自己不法所有及行使偽造私文書之
    概括犯意聯絡，未經甲○○之同意，先由丙○○於94年7月
    間，將甲○○上開證件、資料與文件交付盛仕標後，再由盛
    仕標交予陳永慶利用不知情之刻印業者偽刻甲○○之印章1
    枚，而於94年7月14日，由盛仕標囑咐陳永慶持甲○○上開
    證件、印章、資料與文件，向復華商業銀行股份有限公司（
    現已與元大商業銀行股份有限公司合併，改名為元大商業銀
    行股份有限公司，下仍簡稱其原名復華銀行）臺南分行申請
    信用貸款新臺幣（下同）88萬元，並在附表一編號一所示復
    華銀行信用貸款申請書上，偽簽甲○○之署名，蓋印上開偽
    造之甲○○印章，表示甲○○本人有向復華銀行臺南分行申
    請信用貸款之意，而偽造該私文書，再將上開偽造之私文書
    ，交付不知情之復華銀行臺南分行承辦人蔡羽蓁行使之，使
    復華銀行臺南分行承辦人蔡羽蓁陷於錯誤，誤以為係甲○○
    本人欲申請貸款，乃將相關申請資料交由復華銀行臺南分行
    徵信部門審核甲○○資力及信用狀況，最後核准貸款金額為
    70萬元。丙○○、盛仕標、陳永慶等為完成取得前揭貸款之
    目的，再承接上開意圖為自己不法所有及行使偽造私文書之
    概括犯意，並另基於意圖供行使之用而偽造有價證券之共同
    犯意聯絡，於94年7月22日，由丙○○陪同陳永慶前往上開
    復華銀行臺南分行並在外等候，而由陳永慶進入銀行內，在
    附表一編號二、三所示消費金融信用借款約據（含消費金融
    信用借款約據封面、信用借款約定書、授權書）、開戶暨相
    關服務申請書等文件上，分別偽簽甲○○之署名，蓋印上開
    偽造之甲○○印章，表示甲○○本人與復華銀行臺南分行簽
    約借款、申請開立帳戶及授權復華銀行於未來行使票據權利
    時得逕行填寫本票到期日之意，而偽造該等私文書，另在附
    表二所示本票上，偽簽甲○○之署名，蓋印上開偽造之甲○
    ○印章，而偽造發票日期94年7月22日、發票人甲○○、票
    面金額70萬元、到期日未填載之本票1紙，再將上開偽造之
    私文書、本票，交付予復華銀行臺南分行承辦人蔡羽蓁行使
    之，使復華銀行臺南分行陷於錯誤，將核貸之70萬元款項撥
    入以甲○○名義申請設立之帳號0000000-0000000000000號
    帳戶，並將帳戶存摺、金融卡交付陳永慶，陳永慶再將存摺
    、金融卡交付丙○○，而由丙○○將該帳戶內款項提領一空
    ，朋分花用殆盡，均足以生損害於甲○○及復華銀行臺南分
    行。
二、案經甲○○訴由臺南市警察局第二分局報請臺灣台南地方法
    院檢察署檢察官偵查起訴。
    理  由
一、上揭事實，業據被告丙○○於檢察官偵訊、原審準備程序及
    審理中坦承不諱，核與證人即告訴人甲○○之指訴（96年度
    偵緝字第1807號卷第53-55頁）、證人即復華銀行貸款經辦
    人員蔡羽蓁之證述（97年度調偵字第447號第29-31頁）、共
    同被告陳永慶之供證（98年度偵字第10878號卷第26-27頁）
    情節相符，並有復華商業銀行信用貸款申請書（含告訴人之
    身分證影本）1份、消費金融借款約據（含消費金融信用借
    款約據封面、信用借款約定書、授權書）1份、元大商業銀
    行股份有限公司臺南分行96年11月22日元臺南字第09600009
    71號函送之開戶暨相關服務申請書1份、本票1紙、元大商業
    銀行股份有限公司臺南分行96年11月22日元臺南字第096000
    0971號函送之帳號0000000-0000000000000號帳戶客戶往來
    交易明細1份、告訴人之工作證明1份、中國國際商業銀行存
    摺等資料1份、勞工保險局申請所得清單1份、勞工保險被保
    險人投保資料表1份、告訴人身分證影本1份、元大商業銀行
    股份有限公司臺南分行96年11月22日元臺南字第0960000971
    號函送之開戶暨相關服務申請書所附照片M卡1份、門號0000
    000000號行動電話登記申請人資料1份、上開門號電話傳送
    至告訴人持用手機之簡訊照片13張等附於警卷及偵查卷可稽
    ，足見被告前揭自白與事實相符，應堪採信。至被告提起上
    訴雖否認犯行，辯稱本案貸款係經告訴人之同意，然此與前
    揭告訴人之指訴、共同被告陳永慶之供述及被告傳予告訴人
    之行動電話簡訊內容不符，而被告復未提出任何事證以供本
    院調查，是其所辯尚難採信。本件事證已臻明確，被告犯行
    堪以認定，自應依法論科。
二、新舊法比較：按被告行為後，刑法於94年1月7日修正通過，
    於同年2月2日公布，並於95年7月1日施行。依修正後刑法第
    2條第1項規定：行為後法律有變更者，適用行為時之法律。
    但行為後之法律有利於行為人者，適用最有利於行為人之法
    律。本次刑法修正之比較新舊法，應就罪刑有關之一切情形
    ，綜其全部罪刑之結果而為比較（最高法院95年度第8次刑
    庭會議決議參照）。茲將本案所涉新舊法條之比較臚列如下
    ：
  (一)有關刑法第28條規定部分：修正施行前刑法第28條之規定為
    ：「2人以上共同實施犯罪之行為者，皆為正犯。」修正施
    行後之規定則為：「2人以上共同實行犯罪之行為者，皆為
    正犯。」揆諸本條之修正理由係為釐清陰謀共同正犯、預備
    共同正犯是否合乎正犯之要件，即認共同正犯包括共謀共同
    正犯，但不包括陰謀共同正犯及預備共同正犯。故關於共同
    實施犯罪之正犯論以共同正犯，無論依修正前或修正後之規
    定，均構成共同正犯，即無有利或不利之情形，無庸為新舊
    法之比較，先予敘明。
  (二)被告行為後，刑法第55條「犯一罪而其方法或結果之行為犯
    他罪者，從一重處斷」之規定，業經刪除，原規定之犯一罪
    而其方法或結果行為犯他罪之牽連犯情形，應按數罪併罰之
    原則論處。本件被告於95年7月1日前所犯行使偽造有價證券
    、行使偽造私文書及詐欺取財等三罪間，有方法、結果之牽
    連關係，比較新、舊法，刪除後之法律適用，並未較有利於
    被告，而以被告行為時即修正前刑法第55條之規定成立牽連
    關係而從一重處斷，較有利於被告。
  (三)被告行為後，刑法第56條連續犯之規定，業於94年1月7日修
    正公布刪除，並於95年7月1日施行，則被告行使偽造私文書
    之犯行，因行為後新法業已刪除連續犯之規定，此刪除雖非
    犯罪構成要件之變更，但顯已影響行為人刑罰之法律效果，
    自屬法律有變更，依新法第2條第1項規定，比較新、舊法結
    果，適用被告行為時之法律即舊法論以連續犯對被告較為有
    利（最高法院98年第5次刑事庭會議決議參照）。
  (四)綜合上述各刑罰權變更之條文修正前、後之比較，揆諸前揭
    最高法院決議及修正後刑法第2條第1項規定之「從舊、從輕
    」原則，就被告上開犯行應比較新舊法部分，95年7月1日修
    正後之刑法規定未較修正前規定有利於被告，故應依修正前
    規定論處。
三、核被告丙○○所為，係犯刑法第201條第1項之偽造有價證券
    罪、第216條、第210條之行使偽造私文書罪及刑法第339條
    第1項之詐欺取財罪。被告與盛仕標、陳永慶就上開犯行，
    有犯意聯絡及行為分擔，為共同正犯。被告與盛仕標、陳永
    慶利用不知情之刻印店人員偽刻「甲○○」之印章1枚，為
    間接正犯。被告與盛仕標、陳永慶以偽刻之甲○○印章蓋用
    於附表一、二所示之私文書及本票上，並在附表所示之私文
    書及本票上偽簽「甲○○」之簽名，其等偽造印章、印文、
    署押之行為，均為偽造私文書、偽造有價證券之階段行為，
    其等偽造私文書、行使偽造有價證券之低度行為，復為行使
    偽造私文書、偽造有價證券之高度行為所吸收，均不另論罪
    。而被告等分別於94年7月14日、22日將如附表所示偽造之
    私文書交付不知情之復華商業銀行台南分行承辦員蔡羽蓁而
    持之行使，其先後多次犯行，時間緊接，犯罪構成要件相同
    ，顯均係基於概括之犯意反覆為之，應依連續犯之規定論以
    一罪並加重其刑。又被告所犯連續行使偽造私文書、行使偽
    造有價證券、詐欺取財等3罪間，有方法、目的之牽連關係
    ，應依修正前刑法第55條之規定，從一重之偽造有價證券罪
    處斷。
四、原審以被告上開犯行，事證明確，因予論罪科刑，固非無見
    ，惟：(二)原審判決就如附表一編號二「消費金融借款約據（
    含消費金融信用借款約據封面、信用借款約定書、授權書）
    」欄內有關信用借款約定書中，漏未就第2項「相關費用」
    旁空白處偽造之印文1枚諭知沒收（警卷第20頁）。(二)原審
    判決就如附表一編號三「開戶暨相關服務申請書」欄漏未就
    告訴人中國國際商業銀行存摺（含封面、底頁、交易明細）
    偽造「甲○○」之印文共4枚、工作證明偽造「甲○○」之
    印文1枚諭知沒收（警卷第33-37頁）。(三)原審判決附表二偽
    造之署押部分，本票之「金額欄」並未有偽造之署押，原審
    判決誤為沒收之諭知。另就偽造之署押部分，本票之「申請
    人簽名欄」偽造之印文1枚應更正為「發票人簽名欄」（警
    卷第24頁）。(四)本案偽刻之印章應係由陳永慶（蕭隆道）為
    之，而非盛任標所為，業據陳永慶供述在卷（98年度偵字10
    878號卷第26頁），亦應予更正。被告提起上訴，否認犯行
    ，雖無理由，然原判決既有前開可議之處，自屬無法維持，
    應由本院予以撤銷改判。爰審酌告訴人為幫助被告丙○○衝
    業績而交付身分證、健保卡、工作證明、中國國際商銀行存
    摺等資料以辦理強制險等保險事項，詎被告不能感念友人恩
    德，竟為圖私利、解決其自身資金週轉燃眉之急，任意取用
    告訴人交付之證件資料挪作他用，冒用告訴人名義向金融機
    構申辦貸款及簽發本票，所為不僅違背告訴人對其之信賴關
    係，更對金融秩序維護及票據流通造成相當之損害，雖被告
    嗣後曾與告訴人就上開犯行之民事賠償部分達成和解，惟其
    僅償還約10萬元後即未繼續履行，更未賠償復華銀行任何損
    失（原審卷第45頁），暨審酌被告於警詢及本院審理中否認
    犯行，辯稱本件係經告訴人同意而貸款，告訴人事後為逼迫
    其及陳永慶出面處理債務始提起告訴，惟其於98年6月26日
    偵訊時及原審審理時曾坦承犯行等一切情況，量處有期徒刑
    3年2月，以示懲儆。而本件犯行雖發生於96年4月24日之前
    ，惟依中華民國96年罪犯減刑條例第3條第15項之規定，不
    得減刑，附此敘明。至於被告所偽造之「甲○○」印章1枚
    ，雖未扣案，但無證據證明業已滅失，應依刑法第219條之
    規定宣告沒收；而附表二所示之本票雖亦未扣案，但非被告
    犯罪所得之物，且為被害人復華銀行持有當中，復華銀行並
    向原審表示該文件為其建檔備查資料，不願提供作為沒收標
    的等語（原審卷98年10月12日電話記錄表1份），是以該紙
    本票本院不另諭知沒收，惟該偽造之本票上有偽造之「甲○
    ○」署押及印文（如附表二所示），仍應依刑法第219條之
    規定諭知沒收。又如附表一所示偽造之私文書，雖非被告犯
    罪所得之物，惟其上「甲○○」之簽名及印文，仍屬偽造之
    署押、印文，亦均依刑法第219條之規定宣告沒收。
五、被告經合法傳喚，無正當理由不到庭，爰不待其陳述，逕為
    一造辯論判決。
據上論結，應依刑事訴訟法第369條第1項前段、第364條、第299
條第1項前段、第371條，刑法第2條第1項、第28條、第201條第1
項、第216條、第210條、第339條第1項、第219條、修正前刑法
第55條、第56條，刑法施行法第1條之1，判決如主文。
本案經檢察官邱克斌到庭執行職務。
中    華    民    國    99    年    2     月    4     日
                  刑事第二庭    審判長法  官  葉居正
                                      法  官  陳欽賢
                                      法  官  洪碧雀
以上正本證明與原本無異。
如不服本判決應於收受送達後10日內向本院提出上訴書狀，其未
敘述上訴理由者，並得於提起上訴後10日內向本院補提理由書（
均須按他造當事人之人數附繕本）「切勿逕送上級法院」。
                                      書記官  魏芝雯
中    華    民    國    99    年    2     月    4     日
附錄本案論罪科刑法條全文：
中華民國刑法第201條第1項
意圖供行使之用，而偽造、變造公債票、公司股票或其他有價證
券者，處3年以上10年以下有期徒刑，得併科3千元以下罰金。
中華民國刑法第210條
偽造、變造私文書，足以生損害於公眾或他人者，處5年以下有
期徒刑。
中華民國刑法第216條
行使第210條至第215條之文書者，依偽造、變造文書或登載不實
事項或使登載不實事項之規定處斷。
中華民國刑法第339條第1項
意圖為自己或第三人不法之所有，以詐術使人將本人或第三人之
物交付者，處5年以下有期徒刑、拘役或科或併科1千元以下罰金
。
附表一
   ┌──┬─────┬────┬─────┬─────┐
   │編號│偽造之文書│偽造日期│偽造之署押│偽造之印文│
   ├──┼─────┼────┼─────┼─────┤
   │ 一 │信用貸款申│94年7月 │申請人簽名│申請人簽名│
   │    │請書（含吳│14日    │欄「甲○○│欄「甲○○│
   │    │健銘身分證│        │」之署押2 │」之印文1 │
   │    │影本）    │        │枚        │枚、身分證│
   │    │          │        │          │影本切結欄│
   │    │          │        │          │「甲○○」│
   │    │          │        │          │之印文1枚 │
   ├──┼─────┼────┼─────┼─────┤
   │ 二 │消費金融借│94年7月 │消費金融信│消費金融信│
   │    │款約據（含│22日    │用借款約據│用借款約據│
   │    │消費金融信│        │封面借款人│封面借款人│
   │    │用借款約據│        │欄「甲○○│欄「甲○○│
   │    │封面、信用│        │」之署押1 │」之印文1 │
   │    │借款約定書│        │枚（共1枚 │枚、金額欄│
   │    │、授權書）│        │）        │「甲○○」│
   │    │          │        │          │之印文1枚 │
   │    │          │        │          │（共2枚） │
   │    │          │        ├─────┼─────┤
   │    │          │        │信用借款約│信用借款約│
   │    │          │        │定書第3頁 │定書第1頁 │
   │    │          │        │違約金旁邊│借款條件額│
   │    │          │        │空白處「吳│度欄「吳健│
   │    │          │        │健銘」之署│銘」之印文│
   │    │          │        │押1枚、第5│2枚、借款 │
   │    │          │        │頁立約人欄│條件額度旁│
   │    │          │        │「甲○○」│邊空白處「│
   │    │          │        │之署押1枚 │甲○○」之│
   │    │          │        │（共2枚） │印文1枚、 │
   │    │          │        │          │利率非循環│
   │    │          │        │          │額度借款旁│
   │    │          │        │          │邊空白處「│
   │    │          │        │          │甲○○」印│
   │    │          │        │          │文1枚，第2│
   │    │          │        │          │頁償還方式│
   │    │          │        │          │非循環額度│
   │    │          │        │          │借款旁邊空│
   │    │          │        │          │白處「吳健│
   │    │          │        │          │銘」之印文│
   │    │          │        │          │2枚、繳款 │
   │    │          │        │          │、費用及代│
   │    │          │        │          │償授權自動│
   │    │          │        │          │扣款旁邊空│
   │    │          │        │          │白處「吳健│
   │    │          │        │          │銘」之印文│
   │    │          │        │          │2枚、存款 │
   │    │          │        │          │印鑑欄「吳│
   │    │          │        │          │健銘」之印│
   │    │          │        │          │文1枚、「 │
   │    │          │        │          │相關費用」│
   │    │          │        │          │旁空白處「│
   │    │          │        │          │甲○○」之│
   │    │          │        │          │印文1枚， │
   │    │          │        │          │第3頁違約 │
   │    │          │        │          │金旁邊空白│
   │    │          │        │          │處「甲○○│
   │    │          │        │          │」之印文2 │
   │    │          │        │          │枚、第4頁 │
   │    │          │        │          │上方空白處│
   │    │          │        │          │「吳文1枚 │
   │    │          │        │          │，第5頁上 │
   │    │          │        │          │方空白處「│
   │    │          │        │          │甲○○」之│
   │    │          │        │          │印文1枚、 │
   │    │          │        │          │立約人欄「│
   │    │          │        │          │甲○○」之│
   │    │          │        │          │印文1枚、 │
   │    │          │        │          │留存印鑑欄│
   │    │          │        │          │「甲○○」│
   │    │          │        │          │之印文1枚 │
   │    │          │        │          │（共16枚）│
   │    │          │        ├─────┼─────┤
   │    │          │        │授權書立授│授權書立授│
   │    │          │        │權書人欄「│權書人欄「│
   │    │          │        │甲○○」之│甲○○」之│
   │    │          │        │署押1枚（ │印文1枚、 │
   │    │          │        │共1枚）   │金額欄「吳│
   │    │          │        │          │健銘」之印│
   │    │          │        │          │文1枚、上 │
   │    │          │        │          │方空白處「│
   │    │          │        │          │甲○○」之│
   │    │          │        │          │印文1枚（ │
   │    │          │        │          │共3枚）   │
   ├──┼─────┼────┼─────┼─────┤
   │ 三 │開戶暨相關│94年7月 │申請人暨立│申請人暨立│
   │    │服務申請書│22日    │約定書人欄│約定書人欄│
   │    │          │        │「甲○○」│「甲○○」│
   │    │          │        │之署押1枚 │之印文1枚 │
   │    │          │        │、領用簽收│、領用簽收│
   │    │          │        │金融卡、金│金融卡、金│
   │    │          │        │融卡密碼函│融卡密碼函│
   │    │          │        │專用欄之「│專用欄「吳│
   │    │          │        │甲○○」署│健銘」之印│
   │    │          │        │押1枚（共2│文1枚、客 │
   │    │          │        │枚）      │戶基本資料│
   │    │          │        │          │通訊聯絡地│
   │    │          │        │          │址欄「吳健│
   │    │          │        │          │銘」之印文│
   │    │          │        │          │1枚、行動 │
   │    │          │        │          │電話欄「吳│
   │    │          │        │          │健銘」之印│
   │    │          │        │          │文1枚（共4│
   │    │          │        │          │枚）      │
   │    │          ├────┼─────┼─────┤
   │    │          │        │          │中國國際商│
   │    │          │        │          │業銀行存摺│
   │    │          │        │          │（含封面、│
   │    │          │        │          │底頁、交易│
   │    │          │        │          │明細）「吳│
   │    │          │        │          │健銘」印文│
   │    │          │        │          │4枚，工作 │
   │    │          │        │          │證明「吳健│
   │    │          │        │          │銘」印文1 │
   │    │          │        │          │枚        │
   └──┴─────┴────┴─────┴─────┘
附表二
   ┌──┬───────┬────┬─────┬─────┐
   │編號│偽造之有價證券│偽造日期│偽造之署押│偽造之印文│
   │    │              │        │          │          │
   ├──┼───────┼────┼─────┼─────┤
   │ 一 │本票          │94年7月 │發票人簽名│發票人簽名│
   │    │              │22日    │欄「甲○○│欄「甲○○│
   │    │              │        │」之署押1 │」之印文1 │
   │    │              │        │枚        │枚、金額欄│
   │    │              │        │          │「甲○○」│
   │    │              │        │          │之印文1枚 │
   │    │              │        │          │（共2枚） │
   └──┴───────┴────┴─────┴─────┘

司法院資訊處製作；財團法人民間司法改革基金會備份。
